臺灣高等法院刑事裁定
110年度毒抗字第1717號
抗  告  人
即  被  告  郜振毅



上列抗告人即被告因違反毒品危害防制條例案件，不服臺灣桃園
地方法院110年度毒聲字第1985號，中華民國110年11月29日所為
觀察、勒戒之裁定（聲請案號：臺灣桃園地方檢察署110年度聲
觀字第1596號、110年度毒偵字第6718號），提起抗告，本院裁
定如下：
    主  文
抗告駁回。
    理  由
一、原裁定意旨略以：
　㈠抗告人即被告甲○○（下稱抗告人）基於施用第一級毒品海洛
    因（下稱海洛因）之犯意，於民國107年9月10日20時50分許
    為警採尿往前回溯26小時內之某時，在不詳地點、以不詳方
    式，施用海洛因1次，嗣於同日20時15分許，在新北市三重
    區三和路4段與自強路4段口，因另案通緝為警逮捕，經警採
    集尿液送驗結果，呈嗎啡陽性反應。
　㈡抗告人則否認有何施用毒品之犯行，並辯稱伊當時有服用前
    妻之舌下錠及感冒藥水、止痛藥，才導致尿液呈嗎啡陽性反
    應，且驗得嗎啡濃度過低，同時爭執警方採尿之合法性云云
    。惟查：
　⒈抗告人係因毒品案件通緝為警當場逮捕，拘捕程序應屬合法
    ，再者承辦員警係依抗告人有毒品通緝前案，抗告人於製作
    筆錄前亦自承有施用毒品、身上帶有藥物，服用該藥採尿不
    會過等之情節，合理懷疑抗告人仍有施用毒品，且依刑事訴
    訟法第205條之2之規定，即令抗告人拒絕驗尿，承辦員警仍
    得強制採尿，是本件查無抗告人所指拘捕違背法定程序之情
    事，則依此衍生之尿液檢驗報告等，均有證據能力，自得據
    以為認定抗告人有無施用毒品犯行之證據資料。
　⒉嗣抗告人為警採集尿液送驗，檢驗結果以酵素免疫分析法(EI
    A)初步檢驗，再以氣相層析質譜儀法(GC/MS)確認檢驗，呈
    嗎啡陽性反應。而按海洛因經注射或吸入人體後，約80%於2
    4小時內自尿中排出，且尿液中能否驗出嗎啡陽性反應與其
    投與量、投與途徑、採尿時間、個人體質及檢測方法之靈敏
    度有關，國外曾有文獻報導注射6毫克之海洛因鹽酸鹽，其
    代謝物嗎啡之平均可檢出時限約為26小時等情，業經行政院
    衛生署藥物食品檢驗局（現改制為衛生福利部食品藥物管理
    署）函釋明在案。據此，抗告人為警查獲時所採集之尿液檢
    驗既呈嗎啡陽性反應，且該結果係採用氣相層析質譜儀法進
    行確認，已足排除導致偽陽性之可能，顯見抗告人於經警採
    尿前之26小時內某時點，確有施用海洛因之事實。至抗告人
    辯稱因服用前妻之舌下錠及感冒藥水、止痛藥等，才導致尿
    液呈嗎啡陽性反應云云，然於偵查中業經調閱其前妻就診紀
    錄及處方箋，送法務部法醫研究所函詢結果，已確認該藥品
    並未發現服用後會導致尿液呈嗎啡陽性反應之成分；感冒藥
    水部分，經臺灣新北地方法院函詢抗告人所陳購買藥局，其
    等均函覆並無抗告人之購買紀錄；而止痛藥部分，抗告人並
    未提出任何就診紀錄或取得該藥物之證明。觀諸抗告人之尿
    液檢驗報告所示，檢驗結果並未檢出可待因，僅檢出嗎啡，
    濃度為577ng/mL，該結果與施用毒品海洛因者，原則上不會
    代謝產生可待因之情形相符，而與一般服用可待因藥物，於
    尿液中會產生游離態可待因、游離態嗎啡、結合態可待因及
    結合態嗎啡，因可待因代謝速率較嗎啡快，因此尿液中可待
    因含量遠大於嗎啡含量之情形相悖。另抗告人尚辯稱檢驗所
    得之嗎啡濃度過低，顯見並無施用海洛因云云，惟尿液中嗎
    啡檢出之閥值濃度高低，係與其施用劑量、方式、頻率、飲
    用水量之多寡、個人體質及代謝情況等因素有關，業如前述
    。是抗告人所辯，均無足取，抗告人施用海洛因之犯行洵堪
    認定。
　㈢又抗告人前因施用毒品案件，經臺灣嘉義地方法院於101年7
    月12日以101年度毒聲字第144號裁定送觀察、勒戒後，因認
    無繼續施用傾向，於101年8月23日執行完畢釋放出所，並經
    臺灣嘉義地方檢察署檢察官以101年度毒偵緝字第88、89號
    為不起訴處分確定；而抗告人其後雖有再因施用毒品案件，
    多次經法院判處罪刑確定及執行完畢之紀錄，但迄今均無再
    受觀察、勒戒或強制戒治之情形，有本院被告前案紀錄表在
    卷可查，是抗告人最近1次觀察、勒戒執行完畢釋放之日期
    係101年8月23日，而本案抗告人前揭施用第一級毒品之時間
    距離最近1次觀察、勒戒執行完畢釋放日既已逾3年，仍應再
    予抗告人觀察、勒戒之機會；除檢察官審酌個案情形，得依
    毒品危害防制條例第24條第1項為附命完成戒癮治療之緩起
    訴處分，可排除適用外，凡經檢察官聲請，法院原則上應予
    尊重。查本件檢察官聲請書已載明抗告人於本案經法院判決
    不受理，再次由臺灣新北地方檢察署檢察官進行偵查時，仍
    以前詞置辯，亦無意願參與戒癮治療，故本件顯無予其戒癮
    治療之餘地等語，可見本件檢察官經斟酌抗告人個案情形，
    認以向法院聲請觀察、勒戒始能達戒癮目的，而不為緩起訴
    處分及到指定醫療醫院為替代療法之諭知，屬檢察官適法職
    權之行使，法院原則上應予尊重，尚無自由斟酌以其他方式
    替代之權；是原審法院審酌卷存事證，認聲請意旨尚無違法
    之情，且聲請人復已考量被告個案情節，斟酌相關刑事政策
    、可運用之行政資源而為本件聲請，並無濫用裁量權之情形
    ，於法並無不合，應予准許，依毒品危害防制條例第20條第
    1項、觀察勒戒處分執行條例第3條第1項，裁定抗告人應送
    勒戒處所觀察、勒戒，其期間不得逾2月等語。
二、抗告意旨略以：原審裁定抗告人應接受觀察、勒戒之程序有
    瑕疵，抗告人就緩起訴內容及權利行使有所辯解卻不被檢察
    官接受，而稱抗告人無意願接受戒癮治療，此顯屬檢察官個
    人之看法。故法院、檢察官之權力行使是否已屬過當，仍應
    審酌抗告人之家庭、工作因素而免於執行云云。
三、按毒品危害防制條例第20條第3項、第23條第2項於109年1月
    15日修正公布，且新增第35條之1過渡規定，並均於109年7
    月15日施行。次按「犯（毒品危害防制條例）第10條之罪者
    ，檢察官應聲請法院裁定，或少年法院（地方法院少年法庭
    ）應先裁定，令被告或少年入勒戒處所觀察、勒戒，其期間
    不得逾2月」、「觀察、勒戒後，檢察官或少年法院（地方
    法院少年法庭）依據勒戒處所之陳報，認受觀察、勒戒人無
    繼續施用毒品傾向者，應即釋放，並為不起訴之處分或不付
    審理之裁定；認受觀察、勒戒人有繼續施用毒品傾向者，檢
    察官應聲請法院裁定或由少年法院（地方法院少年法庭）裁
    定令入戒治處所強制戒治，其期間為6個月以上，至無繼續
    強制戒治之必要為止。但最長不得逾1年」、「依前項規定
    為觀察、勒戒或強制戒治執行完畢釋放後，3年後再犯第10
    條之罪者，適用前2項之規定」、「觀察、勒戒或強制戒治
    執行完畢釋放後，3年內再犯第10條之罪者，檢察官或少年
    法院（地方法院少年法庭）應依法追訴或裁定交付審理」，
    毒品危害防制條例第20條第1項、第2項、第3項、第23條第2
    項亦定有明文。又「本條例中華民國108年12月17日修正之
    條文施行前犯第10條之罪之案件，於修正施行後，依下列規
    定處理：偵查中之案件，由檢察官依修正後規定處理；審
    判中之案件，由法院或少年法院（地方法院少年法庭）依修
    正後規定處理；依修正後規定應為不起訴處分或不付審理之
    裁定者，法院或少年法院（地方法院少年法庭）應為免刑之
    判決或不付審理之裁定」，修正後毒品危害防制條例第35之
    1條同有明文。是依修正後毒品危害防制條例規定，觀察、
    勒戒或強制戒治執行完畢釋放後，3年後再犯施用毒品罪者
    ，應適用觀察、勒戒及強制戒治之規定，3年內再犯施用毒
    品罪者，則應依法追訴；就修正施行前犯施用毒品罪之審判
    中案件，於修正施行後，法院應依修正後之規定處理，倘係
    3年後再犯之案件，法院應依職權為觀察、勒戒或強制戒治
    之裁定。且犯毒品危害防制條例第10條之罪，祇要距最近1
    次犯該罪經觀察、勒戒或強制戒治執行完畢釋放後，已逾3
    年，即應令觀察、勒戒，不因其間是否因另犯該罪，經起訴
    、判刑或執行而受影響（最高法院109年台上字第3826號判
    決意旨參照）。是犯毒品危害防制條例第10條之罪者，不論
    係修正前後所為，無庸為新舊法比較，均應依新法規定處理
    。且毒品危害防制條例第20條第1項規定之觀察、勒戒處分
    ，並非對於施用毒品犯罪者之懲處，而係針對受處分人將來
    之危險所為預防、矯正措施之保安處分，目的係為斷絕施用
    毒品者之身癮及心癮，而非處罰，雖兼具自由刑之性質，然
    有刑罰所不可替代之教化治療作用，當無因被告個人、家庭
    等個別因素而得免予執行之理。而該條例規定之觀察、勒戒
    處分係屬強行規定，倘有施用毒品之行為，除合於同條例第
    21條第1項所定「於犯罪未發覺前，自動向衛生福利部指定
    之醫療機構請求治療，醫療機構免將請求治療者送法院或檢
    察機關」之情形，或檢察官審酌個案情形，依同條例第24條
    第1項為附命完成戒癮治療等之緩起訴處分，可排除適用觀
    察、勒戒之程序外，凡經檢察官聲請法院裁定將被告送勒戒
    處所觀察、勒戒者，在檢察官並無違法或濫用其裁量權之情
    況下，法院僅得就其聲請審查被告是否有施用毒品之行為，
    以及被告是否為「初犯」，抑或觀察、勒戒、強制戒治執行
    完畢後「3年內再犯」或為「3年後再犯」而為准駁之裁定，
    並無自由斟酌以其他方式替代或得以其他原因免予執行之權
    限。
四、經查：
　㈠本件抗告人於107年9月10日20時50分為警採尿前回溯26小時
    內之某時，在不詳地點、以不詳方式，施用海洛因1次。而
    其於同日20時15分因另案通緝而為警逮捕後，經警採集其尿
    液送台灣檢驗科技股份有限公司以酵素免疫分析法(EIA)初
    步檢驗，再以氣相層析質譜儀法(GC/MS)確認檢驗結果，亦
    確呈嗎啡陽性反應等情，有台灣檢驗科技股份有限公司107
    年9月21日濫用藥物檢驗報告（檢體編號C0000000）、勘察
    採證同意書、新北市政府警察局受採集尿液檢體人姓名及檢
    體編號對照表等件在卷可佐（見107年毒偵字第8894號卷第3
    、9、10頁）。而按毒品檢驗學上之常規，尿液中含毒品成
    分反應所使用之檢驗方法，對於受檢驗者是否確有施用毒品
    行為之判斷，在檢驗學常規上恆有絕對之影響；其以酵素免
    疫分析或薄層定性分析等方式為初步篩檢者，因具有相當程
    度偽陽性之可能，如另以氣（液）相層析、質譜分析等較具
    公信力之儀器為交叉確認，因出現偽陽性反應之機率極低，
    自足據為對涉嫌人不利之認定（最高法院96年度台上字第75
    94號、97年度台上字第2016號判決意旨參照）。故抗告人於
    107年9月10日20時50分許為警採尿前回溯26小時內某時點，
    確有施用海洛因之犯行無訛。
　㈡又抗告人前因施用毒品案件，經臺灣嘉義地方法院於101年7
    月12日以101年度毒聲字第144號裁定送觀察、勒戒後，因認
    無繼續施用傾向，於101年8月23日執行完畢釋放出所，並經
    臺灣嘉義地方檢察署檢察官以101年度毒偵緝字第88、89號
    為不起訴處分確定；而抗告人其後雖有再因施用毒品案件，
    多次經法院判處罪刑確定及執行完畢之紀錄，但迄今均無再
    受觀察、勒戒或強制戒治之情形，有本院被告前案紀錄表在
    卷可查，是抗告人最近1次觀察、勒戒執行完畢釋放之日期
    係101年8月23日，而本案抗告人前揭施用海洛因之時間距離
    最近1次觀察、勒戒執行完畢釋放日既已逾3年，原審依檢察
    官所請，援依毒品危害防制條例第20條第1項、觀察勒戒處
    分執行條例第3條第1項之規定，裁定令抗告人入勒戒處所觀
    察、勒戒等，核其認事用法，於法並無不合。
　㈢抗告人徒以前揭情詞為辯，惟查：
　⒈依毒品條例第20條第1項、第3項及第24條第1項規定，係採行
    「觀察、勒戒」與「附命完成戒癮治療等之緩起訴」並行之
    雙軌模式，並無「附命完成戒癮治療等之緩起訴」應優先於
    「觀察、勒戒」之強制規定。揆諸前揭說明，檢察官對施用
    毒品之被告，究應採行附命完成戒癮治療等之緩起訴處分，
    或向法院聲請觀察、勒戒之處遇措施，要屬檢察官之裁量職
    權，原則上本非法院所得置喙。　　
　⒉再者，檢察官適用刑事訴訟法第253條之1第1項及第253條之2
    對被告為緩起訴處分時，另應「參酌刑法第57條所列事項及
    公共利益之維護」，並「認以緩起訴為適當」者，始得為之
    ，似可認檢察官應以向法院聲請觀察、勒戒為原則，於例外
    符合上揭緩起訴處分之要件時，始得另為附命完成戒癮治療
    之緩起訴處分。而檢察官是否適用上開規定對被告為緩起訴
    處分，自得本於上開規定及立法目的，妥為斟酌、裁量，始
    予決定。其裁量之結果，如認適於對被告為緩起訴處分者，
    固須於緩起訴處分中說明其判斷之依據，惟其如認為應向法
    院聲請觀察、勒戒者，此時因係適用原則而非例外，自無須
    贅餘交代不適於為緩起訴處分之理由。況本件檢察官業依聲
    請當時之情狀，於聲請書內具體敘明抗告人於臺灣新北地方
    檢察署偵查中，仍堅詞否認犯罪、爭執驗尿結果及過程有瑕
    疵，亦無積極意願參與戒癮治療（見110年毒偵字第4628號
    卷第12頁及背面），足見本件顯無予其從事戒癮治療之餘地
    ，而不適合為附命完成戒癮治療之緩起訴處分，當以觀察、
    勒戒程序始能收助其戒除毒品之效，是應以機構內處遇之方
    式較為適當，因而逕向法院聲請觀察、勒戒；原審就此依檢
    察官之聲請，綜合審酌後予以裁定，衡情尚無不當，核無裁
    量濫用或裁量怠惰之情形。至抗告人所稱家庭、工作等個人
    因素，並非審酌應否免予執行觀察、勒戒之考量事由，抗告
    人此部分所指，容有誤會。基此，本件抗告為無理由，應予
    駁回。　
五、據上論斷，依刑事訴訟法第412條，裁定如主文。
中　　華　　民　　國　　110 　年　　12　　月　　30　　日
                  刑事第二十六庭審判長法　官  劉嶽承
                                      法　官  王耀興
                                      法　官  古瑞君
以上正本證明與原本無異。
不得再抗告。
                                      書記官  林君縈
中　　華　　民　　國　　110 　年　　12　　月　　30　　日